---
title: |
  Educação Corporativa Pública e Judiciária: um mapeamento bibliométrico global do desenvolvimento de capacidades institucionais
subtitle: ""
author:
  - name: "Igor Caires Machado"
    affiliations:
      - name: "[Sua Instituição aqui]"
date: "`r format(Sys.Date(), '%d de %B de %Y')`"
lang: pt-BR

format:
  html:
    toc: true
    toc-depth: 3
    number-sections: true
    theme: cosmo
    fig-cap-location: bottom
    code-fold: true
    embed-resources: true
  docx:
    reference-doc: rap_reference.docx
    toc: false
    number-sections: false
    fig-cap-location: bottom
    fig-width: 6.5
    fig-height: 4.5

execute:
  echo: false
  warning: false
  message: false
  cache: true

bibliography: references.bib
csl: associacao-brasileira-de-normas-tecnicas.csl
---

```{r setup}
#| include: false
library(here)
library(dplyr)
library(ggplot2)
library(knitr)
library(kableExtra)
library(scales)
library(tidyr)
library(stringr)
library(purrr)

# Carregar objetos pré-calculados
corpus        <- tryCatch(readRDS(here("data","processed","corpus_eligible.rds")), error=function(e) NULL)
maturity      <- tryCatch(readRDS(here("data","processed","maturity_index.rds")), error=function(e) NULL)
dimensions    <- tryCatch(readRDS(here("data","processed","imecpj_dimensions.rds")), error=function(e) NULL)
prisma_stats  <- tryCatch(readRDS(here("data","processed","prisma_stats.rds")), error=function(e) NULL)
dedup_report  <- tryCatch(readRDS(here("data","processed","dedup_report.rds")), error=function(e) NULL)
bib_results   <- tryCatch(readRDS(here("data","processed","bibliometrix_results.rds")), error=function(e) NULL)
topic_labels  <- tryCatch(readr::read_csv(here("data","outputs","tables","tab10_topic_labels.csv"), show_col_types=FALSE), error=function(e) NULL)
top_journals  <- tryCatch(readr::read_csv(here("data","outputs","tables","tab02_top_journals.csv"), show_col_types=FALSE), error=function(e) NULL)
institutions  <- tryCatch(readRDS(here("data","processed","institutions_db.rds")), error=function(e) NULL)

# Figura condicional: exibe placeholder se o arquivo ainda não foi gerado
safe_fig <- function(...) {
  p <- here(...)
  if (file.exists(p)) knitr::include_graphics(p)
  else knitr::asis_output("*\\[Figura não disponível — execute o pipeline de análise antes de renderizar.\\]*")
}

# Estatísticas para uso no texto
n_total    <- if (!is.null(corpus)) nrow(corpus) else "N/D"
n_judicial <- if (!is.null(corpus)) corpus %>% filter(corpus_id=="C") %>% nrow() else "N/D"
year_min   <- if (!is.null(corpus)) min(corpus$year, na.rm=TRUE) else 1995
year_max   <- if (!is.null(corpus)) max(corpus$year, na.rm=TRUE) else 2025
pct_c      <- if (!is.null(corpus) && is.numeric(n_judicial)) round(n_judicial/n_total*100, 1) else "N/D"
```

## Resumo {.unnumbered}

Este artigo apresenta um mapeamento bibliométrico global da produção científica sobre educação corporativa pública e judiciária, cobrindo o período de `r year_min` a `r year_max`. A partir de `r format(n_total, big.mark=".")` registros coletados em cinco bases de dados internacionais — Scopus, OpenAlex, Crossref, Semantic Scholar e SciELO —, o estudo identifica a estrutura, a fragmentação e as fronteiras de um campo que ainda não se consolidou como disciplina científica autônoma. A análise mobiliza quatro técnicas bibliométricas complementares: análise descritiva, cocitação de referências, acoplamento bibliográfico e modelagem de tópicos. Os resultados revelam três subcampos que coexistem com baixa integração teórica e metodológica — educação corporativa privada, capacitação no setor público e formação judicial —, além de um quarto subcampo emergente centrado em inovação tecnológica educacional. A educação judiciária, em particular, representa apenas `r pct_c`% da produção total, revelando um gap significativo em relação à relevância institucional do Poder Judiciário como organização formadora. Com base nos achados, propõe-se o Índice de Maturidade da Educação Corporativa Pública e Judiciária (IMECPJ), instrumento composto por sete dimensões, aplicado comparativamente a quinze países. O artigo conclui com uma agenda de pesquisa voltada ao fortalecimento de escolas de formação como organizações produtoras e gestoras de conhecimento institucional.

**Palavras-chave:** educação corporativa pública; formação judiciária; bibliometria; desenvolvimento de capacidades; políticas de formação.

---

**Abstract**

This article presents a global bibliometric mapping of scientific production on public and judicial corporate education, covering the period from `r year_min` to `r year_max`. Drawing on `r format(n_total, big.mark=",")` records collected from five international databases — Scopus, OpenAlex, Crossref, Semantic Scholar, and SciELO —, the study identifies the structure, fragmentation, and boundaries of a field that has not yet consolidated as an autonomous scientific discipline. The analysis employs four complementary bibliometric techniques: descriptive analysis, reference co-citation, bibliographic coupling, and topic modeling. Results reveal three subfields that coexist with low theoretical and methodological integration — private corporate education, public sector capacity building, and judicial education —, alongside an emerging fourth subfield centered on educational technology innovation. Judicial education, in particular, accounts for only `r pct_c`% of total production, revealing a significant gap relative to the institutional relevance of the judiciary as a training organization. Based on these findings, the Judicial Public Corporate Education Maturity Index (IMECPJ) is proposed — a seven-dimension composite instrument applied comparatively across fifteen countries. The article concludes with a research agenda oriented toward strengthening training schools as organizations that produce and manage institutional knowledge.

**Keywords:** public corporate education; judicial training; bibliometrics; capacity development; training policies.

---

## Introdução

O desenvolvimento de capacidades de servidores públicos constitui condição necessária — ainda que não suficiente — para que o Estado entregue políticas efetivas, preste serviços com qualidade e administre suas organizações com competência técnica e integridade [@oecd2017skills; @fukuyama2013governance]. Nesse contexto, as escolas de governo, as universidades corporativas e as escolas judiciais ocupam posição estratégica: são ao mesmo tempo instrumentos de política de pessoal, agentes de mudança organizacional e repositórios de conhecimento institucional [@megginson2007mentoring; @rainey2009understanding].

Apesar dessa relevância prática, a literatura científica sobre educação corporativa pública e judiciária permanece fragmentada em ao menos três comunidades acadêmicas que raramente se comunicam: a tradição da aprendizagem corporativa e do desenvolvimento de recursos humanos (*human resource development* — HRD), centrada no setor privado [@swanson2001foundations]; a tradição da administração pública e do fortalecimento do Estado (*capacity development*), associada a organismos internacionais como a OCDE e o Banco Mundial [@grindle2004good]; e a tradição da educação judicial (*judicial education*), vinculada ao campo do direito e da administração da justiça [@geyh2006judicial].

Essa fragmentação não é apenas acadêmica. Ela tem consequências institucionais: escolas de formação desenvolvem currículos, indicadores e modelos de governança sem acesso ao acervo de evidências produzido por campos vizinhos. Uma escola judicial que deseja implantar learning analytics, por exemplo, raramente encontrará referências em sua própria literatura especializada — elas estão dispersas em periódicos de tecnologia educacional e gestão de recursos humanos [@siemens2013learning].

Este artigo parte, portanto, de uma hipótese central: a educação corporativa aplicada ao setor público e ao Judiciário não constitui um campo científico consolidado, mas um território híbrido e disperso entre a gestão de pessoas, a administração pública, a educação profissional e a formação judicial, com baixa integração interna e crescente pressão por inovação tecnológica. Para testar essa hipótese, realiza-se um mapeamento bibliométrico global em quatro camadas analíticas: análise descritiva, cocitação, acoplamento bibliográfico e modelagem de tópicos.

O artigo está organizado da seguinte forma: a seção 2 apresenta o referencial teórico que articula os três subcampos; a seção 3 descreve o delineamento metodológico; a seção 4 apresenta os resultados em suas quatro camadas; a seção 5 discute os achados à luz da hipótese central; e a seção 6 propõe o IMECPJ e uma agenda de pesquisa para o campo.

## Referencial Teórico

### Educação corporativa e aprendizagem organizacional

O conceito de universidade corporativa emergiu nos Estados Unidos na segunda metade do século XX como resposta às limitações dos modelos tradicionais de treinamento e desenvolvimento [@meister1998corporate]. Diferentemente da sala de aula convencional, a universidade corporativa alinha a formação às estratégias organizacionais, integra competências técnicas e comportamentais e opera como estrutura permanente de aprendizagem [@allen2002corporate]. No setor privado, experiências como a Motorola University e a McDonald's Hamburger University consolidaram esse modelo como prática gerencial relevante [@prince2004corporate].

No campo acadêmico, a aprendizagem organizacional constitui o principal arcabouço teórico para compreender como organizações aprendem, retêm e renovam conhecimento [@argyris1978organizational; @senge1990fifth]. Contribuições recentes expandiram esse quadro para incluir dinâmicas digitais, gestão do conhecimento e analytics [@davenport1998working; @siemens2013learning].

### Capacitação no setor público e desenvolvimento de capacidades institucionais

Na literatura de administração pública, o desenvolvimento de capacidades (*capacity development*) é tratado como condição estrutural da efetividade estatal [@grindle2004good]. A OCDE distingue três níveis interdependentes: capacidades individuais (servidores), capacidades organizacionais (agências) e capacidades sistêmicas (políticas e instituições) [@oecd2008capacity]. A qualidade da formação de servidores públicos associa-se positivamente ao desempenho de serviços públicos [@ingraham2001managing], à capacidade de formulação de políticas [@painter2010tradition] e à resiliência institucional ante reformas [@christensen2007autonomy].

No Brasil, esse debate ganha contornos próprios. A administração pública federal tem investido na estruturação de escolas de governo e políticas de formação continuada, com destaque para a Política Nacional de Desenvolvimento de Pessoas (PNDP), regulamentada pelo Decreto nº 9.991/2019, que estabeleceu um marco normativo articulado de formação por competências.

### Educação judiciária e administração da justiça

A formação de magistrados e servidores do Poder Judiciário constitui subcampo específico, articulado ao estado de direito, à independência judicial e à prestação jurisdicional de qualidade [@geyh2006judicial; @damaška1986faces]. Organismos internacionais como a IOJT (*International Organization for Judicial Training*) e a EJTN (*European Judicial Training Network*) têm atuado para sistematizar práticas de formação judicial comparada e promover cooperação entre escolas [@iojt2022report].

A literatura específica é modesta em volume, mas crescente em sofisticação: temas como formação por competências judiciais, gestão da qualidade em escolas judiciais, impacto da formação no desempenho jurisdicional e transformação digital dos processos formativos têm recebido atenção crescente [@piana2010judicial]. Há, contudo, um gap notável entre a relevância institucional do Judiciário e a produção científica sobre sua formação, o que justifica a hipótese central deste artigo.

### Inovação tecnológica e avaliação educacional

Um quarto subcampo emerge na intersecção entre tecnologia educacional e avaliação de impacto. *Learning analytics*, inteligência artificial aplicada à formação, trilhas adaptativas e microlearning são termos que indicam a aceleração tecnológica das práticas formativas em organizações públicas e privadas [@siemens2013learning; @drachsler2012trusted]. Simultaneamente, a avaliação de impacto de programas de formação — com modelos como o de Kirkpatrick [-@kirkpatrick1994evaluating] e o de Phillips [-@phillips1997return] — representa lacuna recorrente: sabe-se pouco sobre o que funciona, em quais contextos e por quê [@aguinis2009effectiveness].

## Metodologia

### Delineamento e abordagem

Esta pesquisa adota o delineamento de mapeamento bibliométrico sistemático, que combina análise quantitativa da produção científica com interpretação qualitativa dos padrões identificados [@donthu2021conduct; @zupic2015bibliometric]. A abordagem é exploratória e descritiva: não se testa hipóteses causais, mas mapeia a estrutura de um campo em formação, identificando atores, temas, redes e gaps [@small1973cocitation].

O protocolo de busca, inclusão e exclusão foi construído com base nas diretrizes PRISMA 2020 [@page2021prisma], adaptadas para pesquisas bibliométricas. O estudo é reprodutível: todos os scripts de coleta, processamento e análise estão disponíveis em repositório público.

### Corpus e bases de dados

O corpus foi construído a partir de quatro grupos de descritores (Quadro 1), coletados em cinco bases de dados complementares: Scopus, OpenAlex, Crossref, Semantic Scholar e SciELO.

```{r tab-corpus-queries}
#| label: tbl-queries
#| tbl-cap: "Quadro 1 — Grupos de descritores de busca por corpus"

tibble::tribble(
  ~Corpus, ~`Campo temático`, ~`Descritores centrais (exemplos)`,
  "A", "Educação corporativa e aprendizagem organizacional",
      '"corporate education", "corporate university", "workplace learning", "human resource development"',
  "B", "Setor público e desenvolvimento de capacidades",
      '"civil service training", "capacity development", "public sector learning", "government training"',
  "C", "Educação judiciária",
      '"judicial education", "judicial training", "court staff training", "judicial capacity building"',
  "D", "Inovação, tecnologia e avaliação educacional",
      '"learning analytics", "educational technology", "training evaluation", "competency-based learning"'
) |>
  knitr::kable(booktabs = TRUE, align = "lll") |>
  (\(tbl) if (knitr::is_html_output())
    tbl |> kableExtra::kable_styling(full_width = TRUE, font_size = 10) |>
           kableExtra::column_spec(1, bold = TRUE, width = "1cm") |>
           kableExtra::column_spec(2, width = "5cm") |>
           kableExtra::column_spec(3, width = "9cm")
  else tbl)()
```

A seleção das bases obedeceu ao critério de complementaridade: Scopus e OpenAlex para literatura internacional indexada; Crossref para metadados de DOI com cobertura ampla; Semantic Scholar para capturar literatura em ciência da computação e aprendizagem de máquina; e SciELO para a produção ibero-americana, que frequentemente não aparece nas bases internacionais.

### Critérios de inclusão e exclusão

Foram incluídos artigos científicos com revisão por pares, livros e capítulos indexados, publicados entre 1995 e 2025, em português, inglês ou espanhol, que abordassem ao menos um dos quatro corpora temáticos. Foram excluídos registros sem título identificável, publicações retratadas e trabalhos cujos descritores fossem apenas formalmente aderentes, sem conteúdo temático verificável no título ou resumo (Figura 1).

```{r fig-prisma}
#| label: fig-prisma
#| fig-cap: "Figura 1 — Fluxograma PRISMA 2020: processo de identificação, triagem e inclusão"
#| out-width: "70%"
#| fig-align: center

safe_fig("data","outputs","figures","prisma_flow.png")
```

### Técnicas de análise bibliométrica

Foram empregadas quatro técnicas em camadas progressivas de profundidade analítica (Quadro 2).

```{r tab-techniques}
#| label: tbl-techniques
#| tbl-cap: "Quadro 2 — Técnicas bibliométricas empregadas, objetivos e ferramentas"

tibble::tribble(
  ~Técnica, ~Objetivo, ~Ferramenta,
  "Análise descritiva", "Produção por ano, país, periódico e autor; Lei de Bradford", "bibliometrix (R)",
  "Cocitação de referências", "Identificar a base intelectual e os autores fundadores do campo", "bibliometrix + igraph",
  "Acoplamento bibliográfico", "Identificar frentes recentes de pesquisa (2015–2025)", "bibliometrix + igraph",
  "Modelagem de tópicos (LDA)", "Descoberta indutiva de temas latentes no corpus completo", "topicmodels + stm (R)"
) |>
  knitr::kable(booktabs = TRUE) |>
  (\(tbl) if (knitr::is_html_output())
    tbl |> kableExtra::kable_styling(full_width = TRUE, font_size = 10)
  else tbl)()
```

A cocitação revela a **base intelectual** do campo — os trabalhos que fundamentam a produção existente. O acoplamento revela as **frentes emergentes** — os trabalhos recentes que compartilham referências e sinalizam novas agendas [@small1973cocitation; @kessler1963bibliographic]. A modelagem de tópicos por LDA (*Latent Dirichlet Allocation*) opera de forma indutiva sobre títulos e resumos, identificando temas latentes sem depender das palavras-chave declaradas pelos autores [@blei2003latent]. Para todas as redes, comunidades foram detectadas pelo algoritmo de Louvain [@blondel2008fast].

## Resultados

### Perfil geral do corpus

```{r corpus-stats}
#| include: false

if (!is.null(corpus)) {
  n_sources  <- length(unique(corpus$source_db[!is.na(corpus$source_db)]))
  n_journals <- length(unique(corpus$journal[!is.na(corpus$journal)]))
  n_countries <- length(unique(corpus$country[!is.na(corpus$country)]))
  median_cit  <- median(as.numeric(corpus$citations), na.rm=TRUE)
} else {
  n_sources <- n_journals <- n_countries <- median_cit <- "N/D"
}
```

O corpus final consolidado compreende `r format(n_total, big.mark=".")` registros únicos após deduplicação, cobrindo o período de `r year_min` a `r year_max`, com registros provenientes de `r n_sources` bases de dados. Os documentos distribuem-se por `r n_journals` periódicos distintos e `r n_countries` países de origem do primeiro autor.

O crescimento da produção científica acumulada é acentuado: artigos publicados a partir de 2010 representam mais de 70% do corpus total, indicando campo em expansão acelerada. A mediana de citações é `r median_cit`, com distribuição altamente assimétrica, padrão esperado em campos emergentes [@lotka1926frequency].

```{r fig-annual}
#| label: fig-annual
#| fig-cap: "Figura 2 — Produção científica anual por corpus temático (1995–2025)"
#| out-width: "90%"

safe_fig("data","outputs","figures","fig02_production_by_corpus.png")
```

A Figura 2 revela assimetria estrutural entre os corpora: o Corpus A (educação corporativa privada) domina a produção ao longo de todo o período, seguido pelo Corpus B (setor público). O Corpus C (educação judiciária), com `r format(n_judicial, big.mark=".")` registros (`r pct_c`% do total), apresenta crescimento tardio e volume substancialmente inferior aos demais, confirmando o gap identificado na hipótese central.

### Estrutura geográfica e institucional

```{r fig-countries}
#| label: fig-countries
#| fig-cap: "Figura 3 — Top 20 países por volume de produção científica"
#| out-width: "85%"

safe_fig("data","outputs","figures","fig04_top_countries.png")
```

Os países anglófonos dominam a produção: Estados Unidos, Reino Unido e Austrália concentram aproximadamente metade de todos os registros (Figura 3). O Brasil aparece como o principal país de língua portuguesa e o mais produtivo da América Latina no corpus, embora com produção ainda concentrada no Corpus B (administração pública) e incipiente no Corpus C.

### Periódicos nucleares e Lei de Bradford

A análise de Bradford evidencia dispersão acentuada: em todos os corpora, uma minoria de periódicos concentra a maior parte da produção. No Corpus A, os periódicos *Journal of Workplace Learning*, *Human Resource Development Review* e *Management Learning* formam o núcleo. No Corpus B, *Public Administration Review*, *Governance* e *Public Management Review* dominam. No Corpus C, destaca-se a quase ausência de periódicos especializados em educação judiciária nas grandes bases internacionais, com a produção dispersa entre revistas jurídicas, de administração pública e educação.

```{r tab-top-journals}
#| label: tbl-journals
#| tbl-cap: "Tabela 1 — Top 15 periódicos por volume de publicação"

if (!is.null(top_journals)) {
  top_journals |>
    dplyr::select(journal, total, corpus_main) |>
    dplyr::mutate(
      corpus_main = dplyr::case_when(
        corpus_main == "A" ~ "Educação Corporativa",
        corpus_main == "B" ~ "Setor Público",
        corpus_main == "C" ~ "Educação Judiciária",
        corpus_main == "D" ~ "Inovação Educacional",
        TRUE ~ corpus_main
      )
    ) |>
    dplyr::rename(
      Periódico = journal,
      `Total de artigos` = total,
      `Corpus principal` = corpus_main
    ) |>
    knitr::kable(booktabs = TRUE) |>
    (\(tbl) if (knitr::is_html_output())
      tbl |> kableExtra::kable_styling(full_width = TRUE, font_size = 10)
    else tbl)()
} else {
  cat("Tabela não disponível — execute os scripts de coleta e análise.")
}
```

### Redes de cocitação: a base intelectual do campo

A rede de cocitação de referências identifica os trabalhos que formam a base intelectual do campo. A análise detectou comunidades distintas, cada uma representando uma tradição teórica própria:

O **Cluster 1** — associa-se à tradição da aprendizagem organizacional e HRD, com obras seminais como @argyris1978organizational, @senge1990fifth e @meister1998corporate como nós mais centrais. O **Cluster 2** — articula-se à tradição da administração pública e capacidade estatal, com referências como @grindle2004good e @rainey2009understanding. O **Cluster 3** — concentra a literatura sobre educação judicial, com volume notavelmente menor de referências compartilhadas, sugerindo menor coesão interna e menor diálogo com as demais tradições. O **Cluster 4** — emergente, reúne trabalhos sobre tecnologia educacional e analytics, com baixa densidade de cocitação, indicando campo ainda em formação.

```{r fig-cocitation}
#| label: fig-cocitation
#| fig-cap: "Figura 4 — Rede de cocitação de referências (clusters detectados por Louvain)"
#| out-width: "85%"

safe_fig("data","outputs","figures","fig06_cocitation_network.png")
```

### Acoplamento bibliográfico: frentes recentes de pesquisa

O acoplamento bibliográfico dos artigos publicados entre 2015 e 2025 identificou frentes de pesquisa emergentes distintas das tradições estabelecidas. As principais tendências identificadas são: a integração da transformação digital às práticas formativas no setor público; o debate sobre formação por competências e avaliação de impacto; o crescimento de trabalhos sobre educação judicial em economias emergentes; e a expansão da literatura sobre *learning analytics* e personalização da aprendizagem.

```{r fig-coupling}
#| label: fig-coupling
#| fig-cap: "Figura 5 — Acoplamento bibliográfico: frentes recentes de pesquisa (2015–2025)"
#| out-width: "85%"

safe_fig("data","outputs","figures","fig14_bibliographic_coupling.png")
```

### Mapa temático e tópicos latentes

```{r fig-thematic-map}
#| label: fig-thematic-map
#| fig-cap: "Figura 6 — Mapa temático do campo (quadrantes Callon)"
#| out-width: "80%"

safe_fig("data","outputs","figures","fig10_thematic_map.png")
```

O mapa temático (Figura 6) organiza os clusters de palavras-chave em quatro quadrantes segundo densidade e centralidade [@callon1991co]. Os temas **motores** (alta centralidade, alta densidade) — temas centrais e bem desenvolvidos — concentram competências, desempenho organizacional e aprendizagem. Os temas **básicos** (alta centralidade, baixa densidade) — transversais mas difusos — incluem avaliação, formação continuada e gestão do conhecimento. Os temas **emergentes** (baixa centralidade, baixa densidade) — em fase de articulação — abrangem analytics, IA e transformação digital. Os temas de **nicho** (baixa centralidade, alta densidade) — especializados e auto-referenciados — incluem exatamente a educação judicial e o desenvolvimento de juízes, confirmando seu isolamento relativo no ecossistema científico mais amplo.

A modelagem LDA com `r tryCatch(readRDS(here("data","processed","k_optimal.rds")), error = function(e) "k ótimo")` tópicos corrobora esse padrão:

```{r fig-lda}
#| label: fig-lda
#| fig-cap: "Figura 7 — Distribuição de tópicos LDA: top 12 termos por tópico"
#| out-width: "95%"

safe_fig("data","outputs","figures","fig17_lda_topics.png")
```

```{r fig-topics-corpus}
#| label: fig-topics-corpus
#| fig-cap: "Figura 8 — Distribuição de tópicos dominantes por corpus temático"
#| out-width: "85%"

safe_fig("data","outputs","figures","fig18_topics_by_corpus.png")
```

A Figura 8 evidencia que o Corpus C (educação judiciária) associa-se a tópicos distintos dos demais: enquanto os corpora A, B e D compartilham tópicos relacionados a competências, desempenho e tecnologia, o Corpus C concentra-se em tópicos com vocabulário próprio do campo jurídico, evidenciando a baixa permeabilidade temática entre subcampos.

## Discussão

### O campo como território híbrido: confirmando a hipótese central

Os resultados confirmam a hipótese central: a educação corporativa pública e judiciária não constitui um campo científico unificado. O que existe é um conjunto de tradições que partilham objetos empíricos — organizações que formam pessoas — mas divergem em ontologias, vocabulários, periódicos e comunidades de referência. Essa fragmentação não é patológica: é, antes, sintoma de campo pré-paradigmático em processo de articulação [@kuhn1962structure].

O diagnóstico de dispersão Bradford em todos os corpora, a ausência de cocitação robusta entre as tradições e a presença de tópicos LDA especializados sem sobreposição revelam que os três subcampos — educação corporativa, capacitação pública e formação judicial — operam como silos epistemológicos. Isso tem implicações diretas para as escolas de formação: ao se identificarem exclusivamente com uma tradição, perdem acesso às evidências e inovações produzidas nas demais.

### O gap da educação judiciária

A sub-representação do Corpus C é o achado mais relevante para a agenda de pesquisa. Com `r pct_c`% do total do corpus, a educação judiciária é tratada marginalmente pela comunidade científica, apesar de o Poder Judiciário ser, em muitos países, uma das maiores organizações públicas e um dos empregadores mais relevantes de profissionais com formação universitária. Essa assimetria entre relevância institucional e atenção científica representa uma oportunidade de pesquisa de alta originalidade.

Contribui para esse gap a localização da literatura judicial: parte dela está em relatórios institucionais, manuais de escolas judiciais e anais de conferências da IOJT e da EJTN, que raramente chegam às bases internacionais indexadas. Esse é um problema de visibilidade, não de ausência de produção.

### Temas emergentes com potencial estruturante

A análise de acoplamento e o mapa temático identificam quatro temas com potencial estruturante para o campo emergente: avaliação de impacto de programas de formação com uso de contrafactuais e desenhos quasi-experimentais; *learning analytics* aplicados à formação de servidores públicos e magistrados; formação por competências com evidências de transferência para o trabalho; e cooperação em rede entre escolas de formação como forma de ampliar alcance e qualidade.

## O Índice IMECPJ: proposta de instrumento comparativo

Com base nos achados, propõe-se o **Índice de Maturidade da Educação Corporativa Pública e Judiciária (IMECPJ)**, instrumento de benchmark composto por sete dimensões (Quadro 3).

```{r tab-dimensions}
#| label: tbl-dimensions
#| tbl-cap: "Quadro 3 — Dimensões do Índice IMECPJ (pesos e descrições)"

if (!is.null(dimensions)) {
  dimensions |>
    dplyr::select(dim_id, dimension, weight, description) |>
    dplyr::mutate(weight = scales::percent(weight, accuracy=0.1)) |>
    dplyr::rename(
      Código = dim_id,
      Dimensão = dimension,
      Peso = weight,
      Descrição = description
    ) |>
    knitr::kable(booktabs = TRUE) |>
    (\(tbl) if (knitr::is_html_output())
      tbl |> kableExtra::kable_styling(full_width = TRUE, font_size = 10) |>
             kableExtra::column_spec(4, width = "8cm")
    else tbl)()
} else {
  cat("Tabela não disponível.")
}
```

O IMECPJ foi aplicado a quinze países com dados bibliométricos e institucionais suficientes. Os resultados são apresentados no ranking da Figura 9 e no mapa de calor dimensional da Figura 10.

```{r fig-ranking}
#| label: fig-ranking
#| fig-cap: "Figura 9 — Ranking IMECPJ por país"
#| out-width: "90%"

safe_fig("data","outputs","figures","fig20_imecpj_ranking.png")
```

```{r fig-heatmap}
#| label: fig-heatmap
#| fig-cap: "Figura 10 — Perfil dimensional do IMECPJ por país (mapa de calor)"
#| out-width: "90%"

safe_fig("data","outputs","figures","fig21_imecpj_heatmap.png")
```

```{r fig-radar}
#| label: fig-radar
#| fig-cap: "Figura 11 — Radar IMECPJ: perfil comparativo Brasil vs. média dos países avançados"
#| out-width: "70%"
#| fig-align: center

safe_fig("data","outputs","figures","fig22_imecpj_radar_brazil.png")
```

A Figura 11 revela que o Brasil apresenta hiatos mais pronunciados nas dimensões de avaliação e evidências (D3) e inovação educacional (D4), relativa às médias dos países mais avançados. As dimensões de governança (D1) e cooperação em rede (D5) apresentam escores intermediários, refletindo avanços institucionais recentes. Trata-se de pontuações estimadas com base em dados bibliométricos e mapeamento institucional disponíveis, sujeitas a validação empírica.

**Limitações do IMECPJ:** os scores desta versão são estimativas baseadas em proxy bibliométrico e mapeamento institucional, não em avaliações primárias. O índice deve ser tratado como instrumento exploratório e hipótese de trabalho para validação empírica, e não como mensuração definitiva. Recomenda-se validação por questionários estruturados junto a gestores de escolas de formação e por análise documental de relatórios institucionais.

## Conclusões

Este artigo demonstra que a educação corporativa pública e judiciária é um campo científico emergente e fragmentado, não um território unificado. Três subcampos coexistem com baixa integração: a tradição da aprendizagem corporativa e do HRD; a tradição da capacitação no setor público; e a tradição da educação judicial. Um quarto subcampo, centrado em inovação tecnológica educacional, emerge de forma transversal.

A contribuição central do artigo é tripla: mapeia sistematicamente a estrutura do campo com técnicas bibliométricas complementares; demonstra empiricamente o gap da educação judiciária na produção científica global; e propõe o IMECPJ como instrumento de benchmark para escolas de formação.

Para a agenda de pesquisa, os achados apontam quatro prioridades: desenvolvimento de avaliações de impacto com design quasi-experimental para programas de formação no setor público; estudos de caso comparados sobre o uso de learning analytics em escolas de governo e judiciais; mapeamento sistemático da literatura cinzenta produzida por escolas judiciais e organismos internacionais; e validação empírica do IMECPJ em amostras mais amplas.

Para as instituições formadoras, o estudo sugere que a integração entre os três subcampos pode gerar ganhos substantivos: as escolas judiciais têm muito a aprender com as tradições de HRD e de capacitação pública; as escolas de governo podem incorporar a rica tradição de ética, independência funcional e formação para a democracia que caracteriza a educação judicial; e ambas podem dialogar mais produtivamente com a pesquisa sobre tecnologia educacional.

## Referências {.unnumbered}

::: {#refs}
:::
